最高法院刑事判決　　　　　　一○○年度台上字第一○二四號
上　訴　人　戴萬國　民國59年.
選任辯護人　郭緯中律師
上　訴　人　洪嘉興
　　　　　　林小如
　　　　　　周哲彬
選任辯護人　李淵聯律師
上列上訴人等因妨害自由等罪案件，不服台灣高等法院中華民國
九十九年十月十四日第二審更審判決（九十九年度上更(一)字第一
０四號，起訴案號：台灣士林地方法院檢察署九十五年度偵字第
八九０三號），提起上訴，本院判決如下：
    主  文
上訴駁回。
    理  由
一、非法剝奪人之行動自由部分：
按刑事訴訟法第三百七十七條規定，上訴於第三審法院，非以判
決違背法令為理由，不得為之。是提起第三審上訴，應以原判決
違背法令為理由，係屬法定要件。如果上訴理由書狀並未依據卷
內訴訟資料，具體指摘原判決不適用何種法則或如何適用不當，
或所指摘原判決違法情事，顯與法律規定得為第三審上訴理由之
違法情形，不相適合時，均應認其上訴為違背法律上之程式，予
以駁回。本件上訴人林小如上訴意旨略以：(一)林小如縱如原判決
所認定，曾出現在告訴人范姜百釧、蕭煜倫遭限制自由之處所，
然究係單純在場，或參與犯罪，並非無疑。原判決以范姜百釧、
蕭煜倫之片面指認，論處林小如罪刑，該二人未到庭接受詰問，
均難擔保彼等指訴之真實性；原判決又憑通聯紀錄認定林小如當
時係與洪嘉興一起強押范姜百釧至林口山區，然該通聯紀錄基地
台位置係在林口大南灣段，與原判決所認范姜百釧係被押往林口
青埔段，地點互異，又未敘明林小如與洪嘉興有犯意聯絡之理由
，自有未洽。再蕭煜倫遭押往台北縣新莊市（已改制為新北市新
莊區）某處時，林小如是否均在場，且將蕭煜倫強押上車？疏未
敘明，逕以告訴人等之指認即認定上訴人剝奪行動自由罪刑，亦
嫌速斷。(二)依證人即少年陳○俊（姓名年籍詳卷）於原審證言，
可知其實際年齡，若未經詢問，無法查知，林小如自亦無從知悉
。況陳○俊於偵訊時證稱：林小如有看過但不認識，於原審雖證
稱認識林小如，然原審就二人認識之程度及交往情形，未加調查
，並說明何以認識即應知陳○俊之年齡，上開有利於林小如之證
詞，不予採用並未說明其理由。(三)原判決僅以林小如於警詢時供
稱案發當日下午將范姜百釧押往林口山區時確有在場參與，范姜
百釧要離開時有見其褲子有拉屎等語，認定林小如確有參與對范
姜百釧妨害自由之犯行。惟依范姜百釧於警詢、偵查時之供述，
可見其在金上海當鋪，即有被凌虐致拉屎情形，原審未予釐清范
姜百釧究係於當鋪被毆打時即有拉屎？亦或至林口山區時才有拉
屎情形，僅因林小如看見范姜百釧有拉屎情形，即認林小如參與
犯行，有應於審判期日調查之證據未予調查之違法云云。上訴人
戴萬國上訴意旨略以：(一)本件經本院前次發回意旨指明：檢察官
對於洪嘉興、戴萬國提起第二審上訴，未敘述具體理由，不合法
律上之程式，原審對此未予究明，即將第一審相關部分之判決撤
銷改判，難認適法等語。則就此不合於法律程式之第二審上訴，
既應依法駁回，尚不能以原審前審判決業經撤銷，回復第二審之
訴訟繫屬狀態，即得以補正前審判決之瑕疵。況刑事訴訟法第三
百六十一條於民國九十六年七月四日修正時，其立法說明謂「至
上訴理由是否具體，係屬第二審法院審查範圍，不在命補正之列
」。是若對不服之理由已有所敘述，不論是否已指出原判決之不
當、違法，得否據為撤銷原判決之具體理由，法院既得就其所述
加以判斷，自不生應命補正之問題。原判決以更審程序已命檢察
官補正戴萬國部分之上訴理由，並經檢察官提出補充上訴理由書
，而認上訴已合於法律程式，尚非適法。(二)原判決依范姜百釧、
蕭煜倫之指訴，論處戴萬國罪刑，並無補強證據以擔保其指訴之
真實性。依范姜百釧於警詢時所指，其前後遭挾持至林口山區有
第一現場及第二現場，二者之參與者有所不同，第二現場之參與
者因當時天色已暗，全看不清楚等語。然范姜百釧確又能指認第
二現場之參與者，其指認有無錯誤，即非無疑。嗣於偵訊時復指
稱戴萬國在第二現場喝酒，以及各該在第二現場者之動作舉止，
惟其既看不清楚第二現場之人，卻又能指證在其背後人的動作舉
止，其指證容有不實，且其未經戴萬國行使詰問權，自不得憑以
認定戴萬國之犯行。(三)原判決以證人即共犯陳○俊於偵訊時之證
述，認戴萬國曾至林口山區與洪嘉興、黑瑀安等人會合，惟依陳
○俊於偵查時所證，戴萬國縱有前往林口山區，然稍加停留後，
即迅速離去，其證言何以不能為有利於戴萬國之認定，原判決未
予敘明。又戴萬國於原審聲請傳喚范姜百釧，原審未傳，亦未說
明不予傳喚之理由，亦屬違法云云。上訴人洪嘉興上訴意旨略以
：(一)本案檢察官提起第二審上訴，除對周哲彬、林小如被訴違反
組織犯罪防制條例部分敘述理由外，其餘並無具體理由，於原審
前審審理期間，亦未就此補正。此經本院指摘並發回後，原審命
檢察官補正，並經檢察官提出補充理由書，補正戴萬國、黃文力
部分之上訴理由，然對於洪嘉興部分，仍未敘明具體理由，自不
合法律上之程式。(二)原判決認定洪嘉興為成年人，與未滿十八歲
之少年陳○俊共同犯罪，然判決理由就洪嘉興是否知悉陳○俊之
年齡，係直接或間接故意與陳○俊共同犯罪，均未記載所憑之證
據及認定之理由，有判決理由不備之違法。(三)原判決泛稱審酌被
告等之智識程度、素行、犯後之態度等一切情狀云云，即予以科
刑，至於攸關刑罰量定之具體內容如何，則付諸闕如，已嫌理由
不備。就洪嘉興部分，關於刑法第五十七條第四款、第五款所定
之犯罪行為人之平日生活狀況、品行等，並未加以調查審酌，其
刑之量定失所依據，有理由未備之違法云云。上訴人周哲彬上訴
意旨略以：(一)原判決第四頁第六行，記載「洪嘉興、戴萬國、林
小如、周哲彬、高士帆（所涉業經本院判處罪刑確定）」等語。
但在此段文字之前並無提及周哲彬涉有何罪，此部分認定事實並
非明確，無從憑以適用法律。(二)原判決事實四之(一)記載：洪嘉興
於九十五年六月二十三日下午五時三十分，在桃園縣龜山鄉○○
路上巧遇無法繳付重利之范姜百釧等語，但未說明無法繳付重利
一語之內容。又記載：洪嘉興徒手毆打范姜百釧後，將之載至台
北縣林口鄉中湖村（已改制為新北市林口區中湖里）某山區，並
以電話聯絡與之有傷害、妨害自由犯意聯絡之周哲彬及其他姓名
年籍不詳之成年人與少年陳○俊共十餘人到場等語。但並未說明
洪嘉興以何電話打給周哲彬何電話，亦未調閱該二電話間之通聯
紀錄，有理由不備之違法。(三)遍閱原判決，僅於第五頁第三行提
到周哲彬輪流毆打、腳踹范姜百釧，林小如復以周哲彬所有之電
擊棒多次電擊范姜百釧下體或頭部，本件並無洪嘉興與周哲彬的
通聯紀錄，亦無人證明周哲彬有在現場，可見周哲彬並未在現場
，遑論有動手毆打范姜百釧。至共犯等如何輪流毆打范姜百釧？
誰先誰後？事實並不明確；而電擊棒既為周哲彬所有，為何非由
周哲彬持以電擊范姜百釧，而由林小如電擊？林小如何取得該電
擊棒？亦不明確。再由原判決第四頁第二十二行起至第五頁第八
行止之記載，並無周哲彬犯罪行為之記載，只在第二次論及輪流
毆打、腳踹時出現周哲彬姓名。且范姜百釧僅身體右側（右胸、
右下肢、右第四、五肋骨）受傷，顯與遭多人毒打之情不符。依
原判決事實三及四之(二)記載，均未見周哲彬參與犯罪，周哲彬如
為共犯，焉有只去毆打一下，其餘均未參與？甚且原判決第五頁
事實欄（二）既已認定周哲彬並未參與犯罪，其後卻又記載其他
人使用周哲彬所有之電擊棒電擊，顯示電擊棒所有人與使用人嚴
重分離現象；以上均可證周哲彬並未在場參與，原判決就此證據
未為准駁亦未詳述不採之理由，有理由矛盾之違法。(四)周哲彬、
洪嘉興均未坦承事前有以電話聯絡相約。周哲彬所有之電擊棒並
非其使用，已見前述，故電擊棒在周哲彬車內查獲，並不能證明
周哲彬交電擊棒給林小如去電擊范姜百釧。范姜百釧所述應係誤
認所致，原判決採信范姜百釧指證，認周哲彬也有打伊，其採證
顯違論理法則。(五)依周哲彬之行動電話通聯記錄，足以證明其並
未在現場，且未與任何人通聯，原判決就此有利於周哲彬之證據
，漏不提及，亦有違法。惟查原判決依憑洪嘉興之自白、戴萬國
之部分自白，證人范姜百釧、黃文力、陳○俊、蕭煜倫、林小如
、戴萬國之證言，卷附范姜百釧之長庚醫院診斷證明書，現場照
片十張，戴萬國、黃文力、林小如之行動電話通聯紀錄，通訊監
察譯文，台灣板橋地方法院少年法庭九十六年度少護字第四二七
號裁定，扣案電擊棒一支等證據，資以認定上訴人等有原判決事
實欄所記載非法剝奪人之行動自由之犯罪事實，因而撤銷第一審
關於洪嘉興、林小如非法剝奪人之行動自由部分、周哲彬非法剝
奪范姜百釧行動自由部分暨戴萬國部分之科刑判決，改判依牽連
犯之規定，從一重論處洪嘉興、戴萬國、林小如成年人與少年共
同連續以非法方法，剝奪人之行動自由罪刑，另論處周哲彬成年
人與少年共同以非法方法，剝奪人之行動自由罪刑（累犯），並
均予減刑，已詳述其依憑之證據及認定之理由。對於戴萬國辯稱
：伊於九十五年六月二十三日下午接到洪嘉興電話後，只是由陳
○俊載到風之戀ＫＴＶ等候，並沒有參與強押范姜百釧到林口山
上毆打之犯行。林小如辯稱：九十五年六月二十三日當天，黑瑀
安叫伊陪其到新莊打撞球，伊與黑瑀安先去找洪嘉興，黑瑀安與
洪嘉興在當鋪外面說完話後，伊就跟黑瑀安去新莊打撞球，打了
一個多小時就各自回家，伊沒有去林口，未參與毆打范姜百釧；
另蕭煜倫與路倩倩是男女朋友，因蕭煜倫向路倩倩借錢未還，當
天是蕭煜倫與路倩倩一起到咖啡廳談債務問題並達成協議，路倩
倩表示不再委託伊處理，所以沒有暴力討債，且伊當天和高士帆
在咖啡廳打牌，五點多就走了，後面的事伊就不知道了，伊沒有
強押蕭煜倫到新莊或毆打被害人。周哲彬辯稱：伊未參與對范姜
百釧討債案，因伊車子經常借給朋友開，而扣案電擊棒均放在車
上云云。經綜合調查證據之結果，認不可採，已在判決內詳予指
駁，並說明其理由。原判決所為論述，核與卷證資料相符，從形
式上觀察，並無違背法令之情形。按認事採證、證據之取捨及證
據證明力之判斷，俱屬事實審法院之職權，苟無違背證據法則，
自不能指為違法。原判決除依范姜百釧、蕭煜倫之指證外，尚依
憑戴萬國於原審自白非法剝奪蕭煜倫行動自由部分之犯行，林小
如於警詢時供稱：九十五年六月二十三日下午將范姜百釧押往林
口山區，伊確實有在場參與，范姜百釧後來要離去時，伊有看到
他褲子有拉屎情形等語，戴萬國於警詢、偵查及第一審準備程序
時所供：有在場幫路倩倩向蕭煜倫催討債務等語，高士帆於偵查
時供稱林小如及戴萬國亦有在場等語，以及陳○俊於偵查時之證
述，戴萬國、林小如二人與黃文力間之行動電話通聯紀錄，黑瑀
安於九十五年六月二十七日下午，以持有之000000000
0號行動電話與洪嘉興、綽號「頭哥」、「阿聰」者間，戴萬國
與路倩倩間之行動電話通訊監察譯文等證據，論處林小如、戴萬
國之犯行，並非單憑告訴人等之指訴。原判決並未採用范姜百釧
於警詢之陳述為論罪之依據。范姜百釧、蕭煜倫於偵查時之陳述
，業經檢察官命其具結，擔保其證言之正確性，原判決並已說明
如何具有證據能力之理由。彼等於原審前審審理時，業經傳拘無
著，而林小如、戴萬國及彼等選任辯護人於原審九十九年九月十
六日審理期日，經審判長詢以尚有何證據請求調查時，均答稱：
沒有。對於范姜百釧、蕭煜倫於偵查時之證言，亦表示沒意見（
見該日審判筆錄）。原判決採用范姜百釧於偵查時之證言論處林
小如、戴萬國罪刑，並不違法。就少年陳○俊如何於案發期間，
受僱於戴萬國所經營之風速洗車行負責洗車工作，戴萬國既為陳
○俊之僱主，如何知悉陳○俊之年齡，又陳○俊如何於九十四年
間即與林小如等認識，衡情林小如並無不知其年齡等情，原判決
均已依據卷內資料予以說明。從形式上觀察，並無任何違背法令
之處。又原判決依憑洪嘉興於第一審及原審準備程序時之自白及
范姜百釧、蕭煜倫之指證，論處洪嘉興之罪刑，洪嘉興既於九十
四年間即與陳○俊認識，自已知悉陳○俊係未滿十八歲之少年。
原判決雖未論述洪嘉興是否知悉陳○俊之年齡，稍有瑕疵，因於
判決無影響，不得執為上訴第三審之理由。次查原判決已敘明以
洪嘉興之責任為基礎，審酌刑法第五十七條各款所列事項等一切
情狀，量處適當之刑，並未逾越法定刑度，自無理由不備情形。
原判決事實四記載：「洪嘉興、戴萬國、林小如、周哲彬、高士
帆（所涉業經本院判處罪刑確定在案）……」等語，關於「所涉
業經本院判處罪刑確定在案」一語，係在敘述高士帆涉案部分，
業經本院判刑確定，此與周哲彬無關，並無事實認定錯誤情形。
原判決依憑范姜百釧於偵查時之指認及長庚醫院診斷證明書、電
擊棒等證據，認定周哲彬有參與剝奪范姜百釧行動自由之犯行，
理由並已說明：該電擊棒為周哲彬所有，經周哲彬供明在卷，倘
周哲彬未參與，范姜百釧與其素不相識，豈會指認其亦有毆打，
且其所有之電擊棒亦被持往電擊范姜百釧，周哲彬所辯，顯係卸
責之詞，無足採信等語。所為論敘，從形式上觀察並無認定事實
不依證據或有何採證違背經驗法則、論理法則等違法情形存在。
至於原判決事實未詳載范姜百釧無法繳付重利之具體內容，理由
未說明洪嘉興與周哲彬以何電話聯絡或調閱電話通聯紀錄，未論
述共犯等毆打范姜百釧之順序以及何以由林小如電擊周哲彬等細
節，因均屬與犯罪構成要件無關之枝節問題，原判決縱未逐一予
以判斷及說明，並非理由不備。再檢察官不服第一審判決，向原
審前審提起上訴時，就洪嘉興、戴萬國部分，固未敘述具體之上
訴理由，然經本院撤銷發回後，檢察官於原審已具狀補正上訴理
由（見原審卷第八二、八三頁），洪嘉興、戴萬國等並已就檢察
官補正之上訴理由，行言詞辯論（見原審九十九年九月十六日審
判筆錄），則檢察官之上訴理由，縱使原先之記載非屬具體理由
，業因上開程序之進行而補充完足，法院自應斟酌全辯論意旨，
而為實體判決。不得再以其先前上訴書狀記載之理由非具體，逕
以判決駁回之。此與上訴逾期而不合法係自始存在，縱於言詞辯
論終結後始發現，仍得逕以上訴不合法而駁回之情形不同，戴萬
國、洪嘉興上訴意旨指摘檢察官提起第二審上訴不合法云云，亦
非適法之第三審上訴理由。上訴人等上訴意旨，置原判決理由已
明白論斷之事項於不顧，泛詞指摘，對於原審採證、認事之職權
行使，究竟如何違背法令，並未依據卷內訴訟資料為具體之指摘
，仍執陳詞，為單純之事實上爭執，徒憑己見，漫指原判決違背
法令，自非適法之第三審上訴理由。應認彼等上訴違背法律上之
程式，予以駁回。又刑事訴訟法第三百七十六條所列各罪之案件
，經第二審判決者，不得上訴於第三審法院，法有明文。本件上
訴人等牽連犯傷害罪部分，原判決認係成立刑法第二百七十七條
第一項之罪，核屬上開法條第一款之案件，依上開說明，既經第
二審判決，自不得上訴於第三審法院，彼等非法剝奪人之行動自
由部分之上訴為不合法，本院應從程序上予以駁回，無從為實體
上判決，對於輕罪之此部分，亦無從適用審判不可分原則，為實
體上審判。上訴人等猶一併提起上訴，顯為法所不許，應併予駁
回。
二、強制罪部分：
按最重本刑為三年以下有期徒刑、拘役或專科罰金之罪，經第二
審判決者，不得上訴於第三審法院，刑事訴訟法第三百七十六條
第一款定有明文。本件上訴人洪嘉興不服原審判決提起上訴，並
未聲明為一部上訴，應視為全部上訴。然洪嘉興所犯強制罪部分
，原審依刑法第三百零四條第一項論處罪刑，該罪最重本刑為有
期徒刑三年，依上開說明，既經第二審判決，自不得上訴於第三
審法院。洪嘉興就此部分一併提起上訴，顯為法所不許，應予駁
回。
據上論結，應依刑事訴訟法第三百九十五條前段，判決如主文。
中    華    民    國  一○○  年    三    月    三    日
                      最高法院刑事第十二庭
                          審判長法官  陳  世  淙  
                                法官  陳  東  誥  
                                法官  何  菁  莪  
                                法官  許  錦  印  
                                法官  施  俊  堯  
本件正本證明與原本無異
                                      書  記  官  
中    華    民    國  一○○  年    三    月    九    日
                                                       s